【裁判字號】    96,訴,1770
【裁判日期】    970117
【裁判案由】    優惠存款
【裁判全文】
臺北高等行政法院判決
                                     96年度訴字第01770號
                              .
原      告  甲○○
被      告  銓敘部
代  表  人  乙○○部長）住同.
訴訟代理人  丙○○兼送達代收.
            丁○○
上列當事人間因優惠存款事件，原告不服公務人員保障暨培訓委
員會中華民國96年3 月6 日公審決字第0140號復審決定，提起行
政訴訟。本院判決如下：
    主  文
原告之訴駁回。
訴訟費用由原告負擔。
    事  實
一、事實概要：緣原告原係財政部臺灣省北區國稅局桃園縣分局
    稅務員，前經被告以民國（下同）91年8 月2 日部退二字第
    0912170201號函核定自91年10月1 日退休生效並支領月退休
    金。嗣被告推動公務人員退休所得合理化改革方案，增訂退
    休公務人員公保養老給付金額優惠存款要點（下稱公保優惠
    存款要點）第3 點之1 ，並自95年2 月16日起實施。經被告
    以95年8 月17日部退管二字第0952680354號函（下稱原處分
    ）核算原告公保養老給付優存期滿後得辦理續存之最高金額
    為新臺幣（下同）851,534 元。原告不服，提起復審，經遭
    駁回，遂提起本件行政訴訟。
二、兩造聲明：
  (一)原告聲明求為判決：
    1.復審決定及原處分均撤銷。
    2.訴訟費用由被告負擔。
  (二)被告聲明求為判決：
    1.駁回原告之訴。
    2.訴訟費用由原告負擔。
三、兩造之主張：
甲、原告主張之理由：
一、原告於91年10月1 日退休，公保養老給付經核定為1,324,60
    0 元，存於臺灣銀行桃園分公司優惠儲蓄存款帳戶，月領利
    息19,869元。而被告增訂公保優惠存款要點第3 點之1 ，並
    以本件原處分變更調降原告之優惠存款為851,534 元，月領
    利息降為12,773元，被告已違反誠信原則、信賴保護原則，
    並造成同等級退休人員之差別待遇，且未遵循公正、公開與
    民主之程序。
二、被告違反信賴保護原則：
  (一)原告於辦理退休時，信賴政府之月退休金制度爾後只增不減
    ，因此考慮子女的購屋費、教育費均無虞後，才決定提前退
    休，但公保優惠存款要點遽然修改，毫無誠信，並違背當時
    退休人員因信賴政府法令才作出退休決定之保護。
  (二)增修公保優惠存款要點中，其中一項為退休前係主管者，退
    休後仍可領主管職務加給。而原告於退休前1 至2 年，心想
    既然有意提前退休，就不再甄選主管即股長之職缺，反正兩
    者退休後所領之月退俸完全一樣，因此退休之前至少放棄1
    至2 次股長甄選機會。如果原告於退休前知悉被告將會修改
    公保優惠存款要點且溯及既往，原告可能會延遲至擔任股長
    職務後再行退休。總之，原告當時放棄1 至2 次股長甄選機
    會，全是因為信賴政府當時之法令所致。
  (三)本件復審決定理由一之(二)點謂「．．．優惠存款之儲存，其
    期限定為1 及2 年，是復審人對儲存期滿尚未績存之優惠存
    款利息，僅屬主觀期望，尚無得主張信賴保護之適用」，惟
    據原告瞭解，退休人員之優惠存款1 或2 年需換約1 次，並
    非作為變更優惠存款及利率之用，而是銀行的1 種管制措施
    ，即銀行係藉換約行為來確認存款人是否尚健在，以防止優
    存利息被溢領，此與被告所稱「尚無得主張信賴保護之適用
    」無涉。
三、公保優惠存款要點第3 點之1 規定相同等級之退休人員，倘
    退休前係主管或當過主管者，其與退休前係非主管者，有關
    之月退俸相差達數千元。例如原告退休前係薦任7 職等年功
    俸6 級，非主管職，而依照公保優惠存款要點之規定，原告
    退休前如係主管職（股長等職，股長為7 職等），即可多領
    3,000 元以上，反之則否。因此，主管之等級愈高，兩者月
    退俸之差額愈大，此即報載常稱「肥高官瘦小吏」，該增訂
    規定明顯造成退休人員差別待遇之不公平現象。
四、被告增訂之公保優惠存款要點後，曾造成社會極大關注，立
    法院當時曾作出決議，要求被告將18% 之改革案必須先法制
    化，在未法制化之前，應比照行政命令審查方式送立法院審
    查，而在法制化和立法院審查未完成之前應暫緩實施。立法
    院院會復於95年12月廢止18% 優惠存款新制，並回溯至95年
    2 月16日。惟被告卻公然違背立法院之決議，執意實施新制
    ，明顯違背行政行為應遵循公正、公開與民主之程序，被告
    有違行政程序法第1 條、第6 條、第8 條等規定。
乙、被告主張之理由：
一、公保優惠存款第3 點之1 規定：「（第1 項）支領月退休金
    人員之每月退休所得，不得超過依最後在職同等級人員現職
    待遇計算之退休所得上限百分比；．．．。（第2 項）前項
    人員每月退休所得超過退休所得上限百分比者，在依公務人
    員退休法所支領退休給與不作變動之前提下，減少其養老給
    付得辦理優惠存款之金額，使不超過退休所得上限百分比。
    （第3 項）依前項退休所得上限百分比規定計算之養老給付
    優惠存款金額高於依第2 點、第3 點規定所計算養老給付之
    金額者，應按後者較低金額辦理優惠存款。．．．。（第6
    項）第1 項所稱每月退休所得、最後在職同等級人員現職待
    遇．．．，其定義如下：(一)每月退休所得，指下列各目合計
    之金額：1.按退休生效時待遇標準計算之月退休金。2.公保
    養老給付每月優惠存款利息。3.按退休生效時本（年功）俸
    （薪）額及退休核定年資，依退休生效日當年度（如當年度
    尚未訂定，則依前一年度）軍公教人員年終工作獎金（慰問
    金）發給注意事項計算之全年年終慰問金12分之1 之金額。
    (二)最後在職同等級人員現職待遇，指下列各目合計之金額：
    1.按退休等級及最後在職待遇標準，依公務人員俸給法規規
    定計算每月實際支領本（年功）俸（薪）額，加計按各類人
    員適用之技術或專業加給及人數加權平均計算所得之各職等
    定額技術或專業加給。2.申請退休之公務人員就下列標準選
    擇對其較為有利者所計算之主管職務加給：(1)自最後在職之
    月起，往前推算36個月，依公務人員俸給法規規定支領主管
    職務加給之月平均數。但第1 項第2 款人員於該期間同時具
    有第1 項第1 款、第2 款年資者，應按各退休所得上限百分
    比及年資比例計算合計之；該合計數不再按退休所得上限百
    分比折算。(2)曾依公務人員俸給法規規定支領主管職務加給
    合計36個月以上，其退休職等為委任第5 職等者，加計定額
    2,000 元主管職務加給，每增加1 職等增給500 元，最高增
    至簡任第14職等定額為6,500 元。但支領主管職務加給合計
    滿10日以上未滿36個月者，按上開定額之半數加計。3.按最
    後在職待遇標準依退休生效日當年度（如當年度尚未訂定，
    則依前一年度）軍公教人員年終工作獎金（慰問金）發給注
    意事項計算之全年年終工作獎金12分之1 之金額。．．．（
    第7 項）本點規定實施前已退休之公務人員，於本點規定實
    施後優惠存款期滿續存時，應依最後退休等級及最後服務機
    關核實證明最後在職時具有前項第2 款之俸給項目；其中除
    技術或專業加給按前項第2 款第1 目後段之定額標準計算外
    ，應按本點規定實施時待遇標準及當年度（如當年度尚未訂
    定，則依前一年度）軍公教人員年終工作獎金（慰問金）發
    給注意事項計算每月退休所得及最後在職同等級人員現職待
    遇。．．．。（第8 項）前項人員每月退休所得超過依第1
    項計算之退休所得上限百分比者，減少其養老給付得辦理優
    惠存款之金額，使不超過退休所得上限百分比．．．。」查
    原告係於91年10月1 日自財政部臺灣省北區國稅局桃園縣分
    局退休並支領月退休金之公務人員，故被告以本件原處分函
    ，依公保優惠存款要點第3 點之1 核算其公保養老給付得辦
    理優惠存款續存之最高金額，於法並無違誤。
二、有關原告訴稱改革方案違反信賴保護原則云云，說明如下：
  (一)按法理上信賴保護原則之信賴基礎必須架構於國家（行政機
    關）依據法律或法律授權之法規命令所為之行政作為之上。
    惟以優惠存款制度，依最高行政法院93年判字第78號判決意
    旨，已肯認係屬政策性福利措施。蓋因該制度僅以公保優惠
    存款要點及立法機關通過之預算作為其執行依據。是主管機
    關基於職權，審酌國家財政、社會環境、經濟情形之變遷，
    以及公務人員之待遇情形，自得適時修正要點規定，以落實
    優惠存款之建制意旨。換言之，公保優惠存款要點乃屬過渡
    性、暫時性之福利措施，具有不確定性，爰其乃以行政規則
    作為執行依據。從而，審酌客觀情境變遷，適時修正上開要
    點，執行退休所得合理化改革，尚不足以構成公務人員產生
    信賴之基礎。
  (二)司法院釋字第525 號解釋意旨揭櫫：除法規預先定有施行期
    間或因情事變遷而停止適用，不生信賴保護問題。而優惠存
    款制度既屬政策性福利措施，其因國內政經環境業丕變，公
    務人員經濟已非昔日之難以餬口，以及退休所得已較同等級
    公務人員每月薪資所得為高之情境下，被告在考量情事變遷
    之餘，主動檢討現行公務人員退休所得合理性，進而推動本
    次退休所得合理化改革，符合司法院釋字第525 號之解釋意
    旨，並無原告所稱違反信賴保護原則。
  (三)依司法院釋字第574 號解釋意旨，法律原則上不得溯及生效
    日之前發生效力，即原則上不許法律真正溯及既往。而觀諸
    公保優惠存款要點第5 點規定：「本要點未規定事項，依退
    休公務人員1 次退休金優惠存款辦法辦理。」又退休公務人
    員1 次退休金優惠存款辦法第3 條規定：「退休金之儲存，
    除期滿得續存外，其期限定為1 年及2 年兩種，．．．。」
    是公保養老給付金額之優惠存款係訂有期限。而95年1 月17
    日新修訂公保優惠存款要點第3 點之1 有關減少公保養老給
    付得辦理優惠存款金額之規定，係自同年2 月16日生效施行
    ，對於該要點修正生效前，已領取之優惠存款利息並無追繳
    ，對於尚未屆滿契約期限之優惠存款，亦不受新修正規定之
    限制，僅於契約期滿辦理續存時，始適用新修正之規定。換
    言之，新規定係直接適用於規定變更生效後發生之事實，並
    未溯及於該要點變更生效日之前而為適用（僅往後生效一體
    適用），故無法規範效力真正溯及既往不應容許之問題。另
    公保養老給付金額之優惠存款係訂有期限，於契約期限屆滿
    時，必須提出辦理優惠存款續存之申請。原告對尚未續存之
    優惠存款利息，僅屬其主觀期望，尚無得主張信賴保護原則
    之適用。
  (四)綜上，被告因隨「現今社經及政治環境之發展」、「公務人
    員之待遇較早期已大幅改善」、「退休所得亦大幅提昇致優
    惠存款之基礎已變更」，以及「國內金融市場利率逐年下降
    ，造成政府負擔之優惠存款差額利息總金額占國家整體資源
    之比重亦逐年增加，已影響其他社會福利政策之推動，甚至
    影響現職公務人員工作士氣，並造成公務人力資源無法有效
    管理運用，顯與公益要求未合」等考量而推動本次改革，不
    僅兼顧國家財政負擔能力，對已退休人員之期待利益，亦能
    於不影響退休人員退休所得支領之法定給與及維持優惠存款
    利率不變之情形下，檢討修正公保養老給付得辦理優惠存款
    之額度，藉以實現所追求之公益，難謂有違信賴保護原則。
三、原告訴稱公保優惠存款要點第3 點之1 造成已退休人員差別
    待遇之不公平，有「肥高官瘦小吏」情形云云，說明如下：
  (一)本改革方案對於退休所得上限百分比，係分為2 種：簡任第
    12職等以上主管人員及政務人員，退休所得不得超過現職待
    遇之75% 至80% ；其餘人員之退休所得上限則為85% 至95%
    。是以，職等較高者，其退休所得上限已相對較低。
  (二)依本改革方案之規劃，未來部長級人員之每月退休所得，最
    高將減少5 千餘元，簡任第12職等主管人員之每月退休所得
    ，最高亦將減少7 千餘元。是原告指稱改革方案係選擇性改
    革，高階主管人員不受改革方案影響等語，洵屬誤解。
  (三)本改革方案現職待遇之專業加給，係以25種專業加給表適用
    總人數加權平均計算，由於25種專業加給表數額高低不同，
    以加權平均數計算後，各表適用人員均依其退休職等適用同
    一加權平均數，因此不會產生現職專業加給高者退休所得扣
    較少，現職專業加給低者退休所得扣較多之不合理現象。
四、至原告訴稱公保優惠存款要點第3 點之1 ，並未遵循公正、
    公開與民主程序，違反立法院決議云云，說明如下：
  (一)依中央法規標準法第3 條規定：「各機關發布之命令，得依
    其性質，稱規程、規則、細則、辦法、綱要、標準或準則。
    」又法務部89年10月5 日法89律字第000402號函略以，中央
    法規標準法第3 條所列7 個法規命令之名稱，基於法秩序安
    定及人民預測可能之考量，上開規定似宜解釋為列舉規定，
    非例示規定。準此，依中央法規標準法第3 條、第7 條、立
    法院職權行使法第60條第1 項規定及上開法務部函釋，須送
    立法院查照者，係指以中央法規標準法第3 條所定7 種名稱
    定名之授權命令或職權命令。
  (二)依公保優惠存款要點第1 點規定：「退休公務人員公保養老
    給付金額辦理優惠存款，依本要點行之。」是以，該要點並
    非由法律授權訂定。又以其名稱係使用「要點」而非中央法
    規標準法第3 條所定7 種名稱之一。加以要點所規範之內容
    ，依最高行政法院93年度判字第78號判決意旨，優惠存款制
    度係政府早期為照顧一般公教人員退休生活而建立之政策性
    福利措施，其超額利息亦由退休金支給機關編列預算支付，
    故其為政策性補助措施，於政府預算有限之情況下，主管機
    關自得本其權責加以審酌得適用之對象與範圍，以期有限之
    資源發揮最大之效益。準此，優惠存款制度既為政策性福利
    、補助措施，被告為規範公務人員辦理公保養老給付優惠存
    款事項，所訂頒之業務處理之一般抽象性規定，其性質應屬
    行政程序法第159 條第2 項第1 款，關於機關業務處理方式
    所為之一般性行政規則，與同條項第2 款，關於統一解釋法
    令、認定事實及行使裁量權而訂頒之解釋性、裁量性基準，
    二者於性質上有所不同。
  (三)由於公保優惠存款要點並非為法規命令、職權命令，自無須
    函送立法院審查。惟考試院及被告基於尊重立法院審議考試
    院及被告95年度預算案時所作成之公保優惠存款要點須送立
    法院審查之決議，業於95年2 月16日以部退一字第09525890
    58號函將上開要點函送立法院查照。
  (四)依憲法第62條規定：「立法院為最高立法機關由人民選舉之
    立法委員組織之，代表人民行使立法權。」立法院職權行使
    法亦明定，立法院各項職權之行使係以決議方式為之。是以
    立法院係採合議制，其職權之行使應以立法院之名義行之。
    至於立法院所設立之各委員會因僅具單位性質，故其所為之
    決議於未經院會通過前尚未發生拘束力。且依立法院職權行
    使法第62條規定，行政命令經審查後，發現有違反、變更或
    牴觸法律者，或應以法律規定事項而以命令定之者，應提報
    院會，經議決後，通知原訂頒之機關更正或廢止之。因此，
    公保優惠存款要點增訂第3 點之1 雖經法制、預算及決算委
    員會聯席會決議應予廢止，惟該決議經於95年4 月11日提報
    立法院院會表決時，經主席裁示交付黨團協商迄未作成任何
    決議，故公保優惠存款要點第3 點之1 仍為現行有效存在之
    規定，被告仍得繼續依該規定辦理退休公務人員之公保養老
    給付金額優惠存款事宜，並無原告指稱未遵循公正、公開與
    民主程序之情事。
    理  由
一、按「退休公務人員公保養老給付金額辦理優惠存款，依本要
    點行之。」、「支領月退休金人員之每月退休所得，不得超
    過依最後在職同等級人員現職待遇計算之退休所得上限百分
    比；退休所得上限百分比計算如下：核定退休年資25年以下
    者，以85% 為上限；核定退休年資超過25年者，每增1 年，
    上限增加百分之1 ，最高增至95% 。滿6 個月以上未滿1 年
    之畸零年資，以1 年計。」、「本點規定實施前已退休之公
    務人員，於本點規定實施後優惠存款期滿續存時，應依最後
    退休等級及最後服務機關核實證明最後在職時具有前項第2
    款之俸給項目；其中除技術或專業加給按前項第2 款第1 目
    後段之定額標準計算外，應按本點規定實施時待遇標準及當
    年度（如當年度尚未訂定，則依前一年度）軍公教人員年終
    工作獎金（慰問金）發給注意事項計算每月退休所得及最後
    在職同等級人員現職待遇。．．．。」、「前項人員每月退
    休所得超過依第1 項計算之退休所得上限百分比者，減少其
    養老給付得辦理優惠存款之金額，使不超過退休所得上限百
    分比；．．．。」、「本要點未規定事項，依退休公務人員
    1 次退休金優惠存款辦法辦理。」公保優惠存款要點第1 點
    、第3 點之1 第1 項、第7 項、第8 項、第5 點分別定有明
    文。
二、又按，司法院釋字第443 號解釋理由書闡釋：「何種事項應
    以法律直接規範或委由命令予以規定，與所謂規範密度有關
    ，應視規範對象、內容或法益本身及其所受限制之輕重而容
    許合理之差異：諸如剝奪人民生命或限制人民身體自由者，
    必須遵守罪刑法定主義，以制定法律之方式為之；涉及人民
    其他自由權利之限制者，亦應由法律加以規定，如以法律授
    權主管機關發布命令為補充規定時，其授權應符合具體明確
    之原則；若僅屬與執行法律之細節性、技術性次要事項，則
    得由主管機關發布命令為必要之規範，雖因而對人民產生不
    便或輕微影響，尚非憲法所不許。又關於給付行政措施，其
    受法律規範之密度，自較限制人民權益者寬鬆，倘涉及公共
    利益之重大事項者，應有法律或法律授權之命令為依據之必
    要，乃屬當然。」可知，關於給付行政措施，應屬低密度法
    律保留，是以給付行政措施應對何一群體、何種事項為給付
    ，給付之種類，項目為何，應由行政機關基於其行政之積極
    性、公益性，酌量當時之社會經濟狀況，財政收支情形，除
    非涉及公共利益之重大事項，應有法律或法律授權之命令為
    依據之必要外，自應有行政機關整體性考量之自由形成空間
    。
三、再按退休公務人員退休金優惠存款制度之建立，係立法院法
    制委員會於48年7 月15日審議公務人員退休法修正草案時，
    基於早期公務人員每月待遇所得微薄，且其支領之1 次退休
    金係以其最後在職之月俸額及本人實物代金為基數之內涵，
    造成退休實質所得偏低，為照顧退休人員生活，乃決議由銓
    敘部邀請有關機關研商。銓敘部爰與財政部於49年11月2 日
    會銜訂定發布「退休公務人員退休金優惠存款辦法」（按：
    現已修正為「退休公務人員1 次退休金優惠存款辦法」）；
    而退休公務人員公保養老給付優惠存款制度，亦係基於上述
    因素及軍保退伍給付已得辦理優惠存款之考量，由銓敘部於
    63年12月17日訂定公保優惠，就依公務人員退休法核准退休
    且依行政院公布之「全國軍公教人員待遇支給辦法」所訂之
    公務人員俸額標準表支薪之人員所領之公保養老給付金額，
    得連同1 次退休金辦理優惠存款（見該要點第1 、2 點）。
    依上揭司法院釋字第443 號解釋理由之層級化法律保留原則
    體系，就關於給付行政措施，屬低密度法律保留，自應有行
    政機關整體性考量之自由形成空間；復由前述優惠存款制度
    之形成及沿革可知該制度，實乃政策性之補助措施，於審酌
    政府財力負擔及各類公務人員待遇類型等因素，考量整體公
    益衡平原則，並兼顧退休公務人員之實質權益保障，在政府
    補助性支出之資源有限情況下，為期有限之資源發揮最大之
    效益，就此僅適用於特定族群之給付行政範疇，其受法律規
    範之密度，應較限制人民權益者寬鬆，而得由主管機關本其
    權責就適用之對象與範圍，為必要及限定性之分配教育，無
    以法律或法律授權之命令為依據之必要。而上開優惠存款制
    度實施多年，公教人員之待遇已逐年向上調整，85年2 月1
    日施行退撫新制後，退休金基數之計算內涵已提高為本（年
    功）薪加1 倍，公教人員退休所得大幅提昇，致部分同時具
    有新、舊制年資選擇支（兼）領月退休金人員，其月退休金
    加上公保養老給付金額優惠存款之每月利息，高於同薪級現
    職人員之在職每月所得，並不合理，且國內金融市場利率亦
    向下調降，致政府負擔之優惠存款差額利息相對提高，形成
    各級政府沈重財政負擔。經研議結果，認對於支（兼）領月
    退休金之退休教育人員，其退休所得替代率超過一定百分比
    者，宜適度限制其公保養老給付得辦理優惠存款之金額。故
    銓敘部考慮上開社會經濟狀況、財政收支情形與整體公益衡
    平原則，審酌得適用之對象、範圍及辦理優惠存款之額度，
    乃依權限修正增訂公保優惠存款要點第3 之1 規定，支（兼
    ）領月退休金之退休公務人員，其公保養老給付每月優惠存
    款利息，加上按退休生效時待遇標準計算之月退休金，以及
    年終慰問金之12 分 之1 合計之每月退休所得，不得超過依
    最後在職同薪級人員現職待遇計算之退休所得上限百分比，
    超過者，減少其養老給付得辦理優惠存款之金額，以符合正
    當性與公平性，並無違反法律保留原則及公平原則，自得予
    適用，合先敘明。
四、至原告主張上開公保優惠存款要點第3 點之1 ，並未遵循公
    正、公開與民主程序，違反立法院決議云云。惟查：
  (一)優惠存款制度為政策性福利、補助措施，被告為規範公務人
    員辦理公保養老給付優惠存款事項，所訂頒之業務處理之一
    般抽象性規定，其性質應屬行政程序法第159 條第2 項第1
    款規定關於機關業務處理方式所為之一般性「行政規則」，
    與同條項第2 款規定關於統一解釋法令、認定事實及行使裁
    量權而訂頒之解釋性、裁量性基準，二者於性質上有所不同
    。
  (二)次依憲法第62條規定：「立法院為最高立法機關由人民選舉
    之立法委員組織之，代表人民行使立法權。」立法院職權行
    使法亦明定，立法院各項職權之行使係以決議方式為之。是
    以立法院係採合議制，其職權之行使應以立法院之名義行之
    。至於立法院所設立之各委員會因僅具單位性質，故其所為
    之決議於未經院會通過前尚未發生拘束力。且依立法院職權
    行使法第62條規定，行政命令經審查後，發現有違反、變更
    或牴觸法律者，或應以法律規定事項而以命令定之者，應提
    報院會，經議決後，通知原訂頒之機關更正或廢止之。
  (三)查考試院及被告基於尊重立法院審議考試院及被告95年度預
    算案時所作成之公保優惠存款要點須送立法院審查之決議，
    業於95年2 月16日以部退一字第0952589058號函，將公保優
    惠存款要點函送立法院查照，上開公保優惠存款要點增訂第
    3 點之1 雖經法制、預算及決算委員會聯席會決議應予廢止
    ，惟該決議經於95年4 月11日提報立法院院會表決時，經主
    席裁示交付黨團協商，並未議決廢止，故公保優惠存款要點
    第3 點之1 仍為現行有效存在之規定，被告自得繼續依該規
    定辦理退休公務人員之公保養老給付金額之優惠存款事宜。
五、又查依公保優惠存款要點第3 點之1 第6 項第2 款規定：「
    最後在職同等級人員現職待遇，指下列各目合計之金額：1.
    按退休等級及最後在職待遇標準，依公務人員俸給法規規定
    計算每月實際支領本（年功）俸（薪）額，加計按各類人員
    適用之技術或專業加給及人數加權平均計算所得之各職等定
    額技術或專業加給。2.申請退休之公務人員就下列標準選擇
    對其較為有利者所計算之主管職務加給：．．．。3.按最後
    在職待遇標準依退休生效日當年度（如當年度尚未訂定，則
    依前一年度）軍公教人員年終工作獎金（慰問金）發給注意
    事項計算之全年年終工作獎金12分之1 之金額。」是以，公
    保優惠存款要點所稱「最後在職同等級人員現職待遇」係指
    本（年功）俸（薪）額、技術或專業加給加權平均數、主管
    職務加給、年終工作獎金12分之1 等俸給項目合計之金額，
    並未包含考績獎金。經查，原告於91年10月1 日退休且支領
    月退休金，依當時公保優惠存款要點規定，以其按退撫新制
    施行前年資核給之公保養老給付金額1,324,600 元存入臺灣
    銀行股份有限公司桃園分公司，至95年10月1 日期滿。又原
    告經被告核定退休年資為28年2 個月並已確定在案，被告爰
    以上開確定在案之退休年資依據公保優惠存款要點規定，核
    計其退休所得上限為88% ，其每月退休所得之最高金額為61
    ,098元，扣除月退休金44,154元及12分之1 的年終慰問金4,
    171 元，其每月得領取之優惠存款利息為12,773元，再以優
    惠利率年息18% 計算，原告得辦理優惠存款最高金額為851,
    534 元。然以原告原辦理優惠存款金額1,324,600 元，高於
    得續存優惠存款之最高金額，被告爰以本件原處分通知原告
    於公保優惠存款要點修正施行後，續存時應按該得續存優惠
    存款最高金額851, 534元辦理等情，為兩造所不爭，並有計
    算表、計算單、被告核定函、原處分等附原處分卷可稽，自
    堪信為真正。查被告所為上揭原處分核與上揭規定無違，應
    屬合法有據。
六、原告主張被告原處分違反信賴保謢原則云云。按「信賴保護
    原則攸關憲法上人民權利之保障，公權力行使涉及人民信賴
    利益而有保護之必要者，不限於授益行政處分之撤銷或廢止
    （行政程序法第119 條、第120 條及第126 條參照），即行
    政法規之廢止或變更亦有其適用。行政法規公布施行後，制
    定或發布法規之機關依法定程序予以修改或廢止時，應兼顧
    規範對象信賴利益之保護。除法規預先定有施行期間或因情
    事變遷而停止適用，不生信賴保護問題外，其因公益之必要
    廢止法規或修改內容致人民客觀上具體表現其因信賴而生之
    實體法上利益受損害，應採取合理之補救措施，或訂定過渡
    期間之條款，俾減輕損害，方符憲法保障人民權利之意旨。
    至經廢止或變更之法規有重大明顯違反上位規範情形，或法
    規（如解釋性、裁量性之行政規則）係因主張權益受害者以
    不正當方法或提供不正確資料而發布者，其信賴即不值得保
    護；又純屬願望、期待而未有表現其已生信賴之事實者，則
    欠缺信賴要件，不在保護範圍。．．．」司法院釋字第525
    號解釋甚明。次按「．．．主管機關廢止該辦法時，應採取
    合理之補救措施，或訂定過渡期間之條款，俾免影響其依法
    規所取得之實體法上地位。」司法院釋字第529 號解釋意旨
    可參。是以，行政法規之廢止或變更，有信賴保護原則之適
    用，亦即法規之廢止變更應兼顧規範對象信賴利益之保護。
    又信賴保護之構成要件須符合1.信賴基礎：即行政機關表現
    在外具有法效性之決策；2.信賴表現：即人民基於上述之法
    效性決策宣示所形成之信賴，實際開始規劃其生活或財產之
    變動，並付諸實施，此等表現在外之實施行為乃屬「信賴表
    現」；3.信賴在客觀上值得保護等要件。又按司法院釋字28
    0 號解釋揭櫫「．．．優惠存款每月所生利息，如不能維持
    退休人員之基本生活（例如低於編制內委任1 職等1 級公務
    員月俸額），其優惠存款自不應一律停止」，準此，在保障
    一定生活條件之前提下，優惠存款應可取消或減少金額。再
    參以司法院釋字第485 號解釋亦指明「鑒於國家資源有限，
    有關社會政策之立法，必須考量國家之經濟及財政狀況．．
    ．亦應力求與受益人之基本生活需求相當，不得超過達成目
    的所需必要限度．．．」。從而可知社會福利措施（即使是
    經「立法」之法律保留），也以「（維持）基本生活相當（
    所需）為限」。又任何法規皆非永久不能改變，法規未來可
    能修改或廢止，受規範者並非毫無預見，而優惠存款要點自
    施行以來歷經多次修正，原告與臺灣銀行間亦是每兩年或1
    年簽訂優存契約，原告謂因優惠存款要點之修正，致受有優
    惠存款利息差額之損失云云，尚難謂係屬基於法效性決策宣
    示所形成之信賴，而實際開始規劃其生活或財產之變動，並
    付諸實施之「信賴表現」行為，容僅係「純屬願望、期待」
    ，而未有表現其已生信賴之事實，核與信賴保護原則之適用
    要件不符。故原告主張上揭公保優惠存款要點修正違反信賴
    保護原則云云，亦無可取。
七、至原告主張原處分適用新修訂之公保優惠存款要點有違法律
    不溯既往原則云云。惟所謂法律適用上之不溯既往原則，係
    指新訂生效之法規，對於法規生效前「已發生事件」，除非
    法律另有明文規定，原則上不得適用。所稱「事件」，指符
    合特定法規構成要件之全部法律事實；所稱「發生」，指該
    全部法律事實在現實生活中完全具體實現而言。然按「退休
    金之儲存，除期滿得續存外，其期限定為1 年及2 年兩種，
    ．．．。」退休公務人員1 次退休金優惠存款辦法第3 條定
    有明文。依上揭規定，可知公保養老給付金額之優惠存款係
    訂有期限。又公保優惠存款要點第3 點之1 修正施行日（95
    年2 月16日）之前已退休之公務人員亦應一體適用該規定，
    按95年待遇標準計算，使其每月退休所得不超過依最後在職
    同等級人員現職待遇計算之退休所得上限百分比。茲以95年
    1 月17日新修訂公保優惠存款要點第3 點之1 有關減少公保
    養老給付得辦理優惠存款金額之規定，係自同年2 月16日生
    效施行，對於該要點修正生效前，已領取之優惠存款利息並
    無追繳，對於尚未屆滿契約期限之優惠存款，亦不受新修正
    規定之限制，僅於契約期滿辦理續存時，始適用新修正之規
    定。而如前述，此退休所得合理化之興革措施，係基於現時
    之社會經濟狀況、財政收支情形及社會公平，調整政府日後
    之給付範圍，並未影響已辦理退休人員既已取得之優惠存款
    孳息，換言之，新規定係直接適用於規定變更生效後繼續發
    生之事實，並未溯及於該要點變更生效日之前而為適用，僅
    往後生效一體適用，故無法規範效力真正溯及既往，原則上
    不應容許之問題，是公保優惠存款要點第3 點之1 之訂定，
    尚無違法律不溯及既往原則，原告主張公保優惠存款要點第
    3 點之1 ，有違法律不溯及既往原則云云，尚有誤會。
八、原告主張公保優惠存款要點第3 點之1 規定相同等級之退休
    人員，倘退休前係主管或當過主管者，其與退休前係非主管
    者，存有退休人員差別待遇不公平現象，有「肥高官瘦小吏
    」情形云云。惟查：
  (一)按「行政行為，非有正當理由，不得為差別待遇。」行政程
    序法第6 條固有明文。本條規定即「等則等之，不等則不等
    之」之平等原則之明文化。指相同事務應為相同之處理，不
    同之事件則應為不同之處理，如對相同事物為差別待遇而無
    正當理由，或對於不同事物未為合理之差別待遇，均屬違反
    平等原則。惟平等原則並非絕對、機械之形式上平等，而係
    保障人民在法律上地位之實質平等，若為因應具體案件事實
    上之需要，自得授權訂立法規之機關，基於憲法之價值體系
    及立法目的，斟酌規範事物性質之差異，而為合理之區別對
    待或不同處置（司法院釋字第211 號、412 號、485 號、52
    6 號、547 號、584 號、569 號解釋參照）。
  (二)查本件優惠存款要點之修正原委，已如前述，被告對此說明
    略以，1.本改革方案對於退休所得上限百分比，係分為2 種
    ：簡任第12職等以上主管人員及政務人員，退休所得不得超
    過現職待遇之75% 至80% ；其餘人員之退休所得上限則為85
    % 至95% 。是以，職等較高者，其退休所得上限已相對較低
    。2.依本改革方案之規劃，未來部長級人員之每月退休所得
    ，最高將減少5 千餘元，簡任第12職等主管人員之每月退休
    所得，最高亦將減少7 千餘元。3.本改革方案現職待遇之專
    業加給，係以25種專業加給表適用總人數加權平均計算，由
    於25種專業加給表數額高低不同，以加權平均數計算後，各
    表適用人員均依其退休職等適用同一加權平均數，因此不會
    產生現職專業加給高者退休所得扣較少，現職專業加給低者
    退休所得扣較多之不合理現象等語，乃已考量整體實質公平
    原則，並於該規定中就相同情形者予以一體適用於所有退休
    人員，亦屬實質地位平等之保障，要難執此遽認修正要點有
    何違反平等原則之理。
  (三)復參諸優惠存款制度係屬政策性福利措施，上揭修正要點之
    審定基準係一核計之大數公式，被告審酌整體衡平、政府財
    政狀況等因素，為達適度限縮其適用對象、範圍及其額度之
    目的，並兼顧其行政效率，及大多數人員之權益，已盡其權
    責，尚難謂於法有違。原告上揭指摘，容有誤解，尚無可採
    。
九、綜上論述，本件被告因政府基於考量財政狀況、負擔能力，
    及社會環境之變遷與分配之公平，修正公保優惠存款要點，
    被告予以適用，尚難認有違反法律保留、信賴保護原則及平
    等原則。從而，被告依95年2 月16日修正施行之公保優惠存
    款點第3 點之1 規定，以原處分核算原告於優惠存款期滿後
    得辦理續存之最高金額為851,534 元，揆諸上開規定及說明
    ，於法尚無違誤，復審決定予以維持，亦無不合，原告仍執
    前詞，訴請撤銷，為無理由，應予駁回。
據上論結，本件原告之訴為無理由，爰依行政訴訟法第98條第1
項前段，判決如主文。
中    華    民    國    97    年    1     月    17    日
                   臺北高等行政法院第四庭
                             審判長法  官  陳國成
                                   法  官  陳忠行
                                   法  官  陳秀
上為正本係照原本作成。
如不服本判決，應於送達後20日內，向本院提出上訴狀並表明上
訴理由，如於本判決宣示後送達前提起上訴者，應於判決送達後
20日內補提上訴理由書（須按他造人數附繕本）。
中    華    民    國    97    年    1     月    17    日
                                   書記官  楊子鋒


司法院資訊處製作；財團法人民間司法改革基金會備份。
